---
title: "Using R for Time Series & Stock Analysis"
author: "Aurellia Christie"
date: "5/9/2020"
output:
  html_document: default
  pdf_document: default
---

```{r setup, include=FALSE}
knitr::opts_chunk$set(echo = TRUE)
options(scipen=9999)
```


## Libraries & Set up
```{r}
#Sebelum run chunk ini silakan menghilangkan tanda "#" di sebelum kata install
#install.packages(c("xts","forecast","quantmod","highcharter","PerformanceAnalytics"))
library(xts)
library(forecast)
library(quantmod)
library(highcharter)
library(PerformanceAnalytics)
```

## Introduction to Time Series Data

#### 1. Contoh Time Series Data (Built-in Data dalam R)

```{r}
#AirPassengers Data : data bulanan penumpang US Airlines tahun 1949-1960
AirPassengers
```
```{r}
class(AirPassengers)
```


```{r}
#Nile Data : data tahunan volume sungai Nil (dalam 10^8 m^3) tahun 1871-1970
Nile
```

#### 2. Membuat Objek Time-Series di R 

```{r}
data<-c(5,10,12,31,55,63,41,50,49,30,8,20)
class(data)
data
```

```{r}
#Mengubah variabel data menjadi data tahunan dimulai pada bulan Januari 2000
data_ts<-ts(data,start=c(2000,1),frequency=1)
class(data_ts)
data_ts
```

Jika ternyata data yang kita miliki bulanan kita harus melakukan resampling dengan mengubah `frequency`

Ingat bahwa `frequency`: jumlah periode dalam 1 tahun.

Silakan mencoba melakukan beberapa resampling (mengubah `frequency` data) untuk lebih memahaminya.

```{r}
#Tuliskan code anda di bawah sini (tidak perlu menyimpan percobaan anda ke dalam variabel)
ts(data,start=c(2000,1),frequency=4)
```


Selain `ts()`, terdapat pula package `xts` yang dapat digunakan untuk membuat objek time-series.

```{r}
dates<-seq(as.Date("2000-01-01"),length=12,by="months")
data_ts2<-xts(x=data,order.by = dates)
data_ts2
```

Pada package `xts` kita dapat memanggil komponen data

```{r}
start(data_ts2)
```
```{r}
end(data_ts2)
```
```{r}
time(data_ts2)
```

Berbeda dengan `ts()`, `xts` menggunakan `by` untuk mendefinisikan periodenya. Silakan mencoba mengubahnya menjadi days / years / lainnya untuk melihat perbedaannya

```{r}
#Tulisakan code anda di bawah sini
dates<-seq(as.Date("2000-01-01"),length=12,by="quarters")
data_ts2<-xts(x=data,order.by = dates)
data_ts2
```

Untuk penjelasan lebih lanjut mengenai package `xts` dapat dibaca pada link berikut : https://www.datacamp.com/community/blog/r-xts-cheat-sheet 


Mari mencoba menggunakan fungsi `ts()` untuk mengubah dataset yang kita miliki (Monthly Sale.csv) menjadi objek time-series 

```{r}
sale<-read.csv("Monthly Sale.csv")
head(sale)
```

Untuk tujuan pembelajaran hari ini, kita hanya akan menggunakan data Sales_quantity

```{r}
#Ambil data Sales_quantity saja
sale<-sale[,3]
```

```{r}
#Ubah variabel sale menjadi objek time-series 
sale_ts<-ts(sale,start=c(2015,1),frequency=12)
sale_ts
```


Selanjutnya, kita juga dapat mengambil sebagian data dari data time-series yang kita miliki (subset) menggunakan `window()`

```{r}
#Misal : kita hanya ingin melihat jumlah penumpang US Airlines pada tahun 1950-1954
window(AirPassengers,start=c(1950,1),end=c(1954,12))
```

Bagaimana jika kita hanya ingin melihat jumlah penjualan pada variabel `sale_ts` di tahun 2017-2019 saja?

```{r}
#Tuliskan code anda di bawah sini
window(sale_ts,start=c(2017,1),end=c(2019,12))
```

Setelah berhasil membuat & mengambil subset dari data time-series, kita akan mencoba untuk memvisualisasikan data kita. 

#### 3. Visualisasi Data Time-Series

```{r}
#Membuat plot dari data AirPassengers
plot(AirPassengers,col="blue",main="Jumlah Penumpang US Airlines Tahun 1949-1960",xlab="Tahun",ylab="Jumlah penumpang")
```

Perhatikan bahwa pada saat data time-series kita plot, waktu akan terletak pada sumbu x sedangkan data observasi akan terletak pada sumbu y. Melihat plot di atas, apakah pattern dari data tersebut?

Mari kita bandingkan plot data time-series dan data biasa

```{r}
#Plot dari variabel sale yang kita miliki
plot(sale, main="Data Biasa")
```

```{r}
#Tuliskan code untuk membuat plot dari variabel sale_ts yang kita miliki (beri judul "Data Time Series")
plot(sale_ts, main="Data Time Series")
```

Jadi, apa perbedaannya? 


## Forecasting Time-Series Data

Mulai dari section ini kita hanya akan menggunakan data `sale_ts`

#### 1. Membagi data menjadi training & testing data

```{r}
#Berapa periode yang ingin diforecast?
n<-12

#Bagi data menjadi training & testing
train_sale<-head(sale_ts,length(sale_ts)-n)
test_sale<-tail(sale_ts,n)
```

#### 2. Forecast menggunakan Naive Method

```{r}
fc_na<-naive(train_sale,h=n)
```

```{r}
#Plot hasil forecast
autoplot(fc_na) +
  autolayer(test_sale, series = "Test Data")
```

Setelah melakukan forecast menggunakan naive method, mari kita cek residual dan akurasinya.

```{r}
#Cek residual
checkresiduals(fc_na)
```

Apakah asumsi residual dari model tersebut terpenuhi?

```{r}
#Cek akurasi 
accuracy(fc_na,test_sale)
```


### 3. Forecast using ARIMA Model

Syarat data untuk auto.arima : dapat diubah menjadi data yang stasioner

```{r}
#Plot data train_sale
plot(train_sale)
```

Apakah data sudah stasioner?

Jika belum, coba lakukan differencing pada data & plot kembali 

```{r}
#Tuliskan code anda di bawah sini
plot(diff(train_sale))
```

Apakah data menjadi stasioner?

```{r}
#Membuat model arima dari data
model_ar<-auto.arima(train_sale,seasonal = FALSE)
model_ar
```
Untuk pembelajaran hari ini kita akan mengabaikan unsur seasonal terlebih dahulu.

Jika ingin lebih memahami tentang Seasonal ARIMA (SARIMA) anda dapat membacanya pada link berikut : https://otexts.com/fpp2/seasonal-arima.html

```{r}
#Tuliskan code untuk melakukan forecast data menggunakan model_ar & simpan ke dalam variabel fc_ar di bawah sini
fc_ar<-forecast(model_ar,h=n)
fc_ar
```

```{r}
#Tuliskan code plot hasil forecast menggunakan autoplot dan autolayer di bawah sini
autoplot(fc_ar) +
  autolayer(test_sale, series = "Test Data")
```


Selanjutnya cek residual & keakurasian model

```{r}
#Tuliskan code untuk mengecek residual dari model_ar di bawah sini
checkresiduals(model_ar)
```

```{r}
#Tuliskan code untuk mengecek keakurasian hasil forecast di bawah sini
accuracy(fc_ar,test_sale)
```

```{r}
#Tuliskan kembali code untuk mengecek keakurasian hasil forecast menggunakan naive method di sini
accuracy(fc_na,test_sale)
```

Berdasarkan perbandingan tes akurasi, manakah model yang lebih baik?


## Stock Data Analysis

#### 1. Mengambil data stock menggunakan package `quantmod`

Hari ini kita akan mencoba menganalisis saham Bank BRI (BBRI.JK) tahun 2014-2019

Ingat bahwa source yang digunakan adalah Yahoo Finance. Untuk melihat ticker dari saham yang diinginkan dapat dicek di link berikut: https://finance.yahoo.com/

```{r}
#Mengambil data
price_bbri<-getSymbols("BBRI.JK",auto.assign=FALSE,from="2017-01-01",to="2019-12-31")
head(price_bbri)
```

Data yang akan kita gunakan untuk analisis selanjutnya adalah data harga penutupan yang dapat diambil dengan menggunakan fungsi `Cl()`

#### 2. Visualisasi Data Harga Saham

```{r}
#Plot Biasa
plot(Cl(price_bbri),main="Harga Penutupan Saham BRI tahun 2017-2019")
```

Selanjutnya kita akan mencoba membuat plot yang lebih interaktif. Chart yang paling umum digunakan saat menganalisis harga saham : Candle Stick Chart. Maka kita akan coba untuk membuat chart tersebut.

```{r}
#Menggunakan package highcharter
highchart(type="stock") %>% 
  hc_add_series(price_bbri)
```

Candle stick yang berwarna biru berarti harga pembukaan (Opening price) **>** harga penutupan (Closing price)

Sedangkan candle stick yang berwarna putih berarti sebaliknya. 

Berikut adalah referensi untuk lebih memahami candle stick chart : https://www.investopedia.com/trading/candlestick-charting-what-is-it/

Indikator lain yang sangat sering dilihat pada grafik harga saham adalah Single Moving Average (forecast berdasarkan rata-rata n periode sebelumnya). Dengan menggunakan highcharter, kita dapat menambahkan indikator tersebut ke dalam grafik dengan sangat mudah

```{r}
highchart(type="stock") %>% 
  hc_add_series(price_bbri) %>% 
  hc_add_series(SMA(Cl(price_bbri),n=50),name="SMA(50)") %>% 
  hc_add_series(SMA(Cl(price_bbri),n=200),name="SMA(200)") %>% 
  hc_title(text="<b>BBRI Price Candle Stick Chart 2017-2019</b>")
```

Golden cross : Saat SMA dengan n yang lebih kecil (Misal SMA(50)) bersilangan dengan SMA dengan n yang lebih besar (Misal SMA(200)) dalam keadaan trend nya meningkat -> Saat yang baik untuk membeli saham

Death cross : Saat SMA dengan n yang lebih kecil (Misal SMA(50)) bersilangan dengan SMA dengan n yang lebih besar (Misal SMA(200)) dalam keadaan trend nya menurun -> Saatnya untuk menjual saham

Berikut adalah referensi untuk lebih memahami golden & death cross : https://www.investopedia.com/ask/answers/121114/what-difference-between-golden-cross-and-death-cross-pattern.asp


Silakan mencoba membuat candle stick chart dari BBRI lalu tambahkan indikator SMA(10) dan SMA(50)

```{r}
#Tuliskan code anda di sini
highchart(type="stock") %>% 
  hc_add_series(price_bbri) %>% 
  hc_add_series(SMA(Cl(price_bbri),n=10),name="SMA(10)") %>% 
  hc_add_series(SMA(Cl(price_bbri),n=50),name="SMA(50)") %>% 
  hc_title(text="<b>BBRI Price Candle Stick Chart 2017-2019</b>")
```

Apakah anda dapat menunjukkan di mana letak golden cross dan death cross?

#### 3. Stock Data Analysis

Sebelum melakukan forecast harga saham, kita akan melakukan beberapa analisis terlebih dahulu. 

Yang pertama adalah menghitung daily return dari saham BBRI pada tahun 2017-2019

```{r}
#Menghitung daily return dari saham BBRI
return<-dailyReturn(Cl(price_bbri))
summary(return)
```

```{r}
#Membuat plot dari daily return BBRI
plot(return,main="Daily Return BBRI tahun 2017-2019")
```

Kita juga dapat membuat chart dari return yang kita miliki menggunakan package `PerformanceAnalytics`

```{r}
charts.PerformanceSummary(return,main="Daily Return BBRI tahun 2017-2019")
```

Jika anda menginginkan return mingguan / bulanan dari BBRI silakan mengubah function `dailyReturn` menjadi `weeklyReturn` / `monthlyReturn`

```{r}
#Tuliskan code anda di bawah sini 
a<-weeklyReturn(Cl(price_bbri))
summary(a)
```


Selanjutnya, kita ingin mencoba membandingkan harga saham & return BBRI dengan BBNI dan juga BMRI

```{r}
#Tuliskan code untuk mengambil data harga saham BBNI dan BMRI dari 1 Januari 2017 hingga 31 Desember 2019 di sini (simpan kedua data ke dalam variabel price_bbni dan price_bmri)
price_bbni<-getSymbols("BBNI.JK",auto.assign=FALSE,from="2017-01-01",to="2019-12-31")
price_bmri<-getSymbols("BMRI.JK",auto.assign=FALSE,from="2017-01-01",to="2019-12-31")

#Plot dari ketiga harga saham
highchart(type="stock") %>% 
  hc_add_series(Cl(price_bbri),name="BBRI") %>% 
  hc_add_series(Cl(price_bbni),name="BBNI") %>% 
  hc_add_series(Cl(price_bmri),name="BMRI") %>% 
  hc_title(text="<b>BBRI vs BBNI vs BMRI Closing Price</b>")
```

Bagaimanakah harga saham BBRI dibandingkan harga saham BBNI dan BMRI?

```{r}
#Tuliskan code untuk menghitung daily return BBNI dan BMRI di sini (simpan kedua data ke dalam variabel return_bbni dan return_bmri)
return_bbni<-dailyReturn(Cl(price_bbni))
return_bmri<-dailyReturn(Cl(price_bmri))

#Menyatukan ketiga data return ke dalam satu data frame
returns<-data.frame(return,return_bbni,return_bmri)
names(returns)<-c("return_bbri","return_bbni","return_bmri")
returns<-as.xts(returns)

#Membuat plot dari return ketiga bank tersebut
charts.PerformanceSummary(returns,main="Daily Return BBRI vs BBNI vs BMRI 2017-2019")
```

Bagaimanakah daily return BBRI jika dibandingkan kedua saham lainnya?

#### 4. Forecasting Stock Price

Kembali menggunakan harga penutupan saham BBRI, pertama-tama kita membagi data menjadi training & testing

```{r}
#Berapa periode yang ingin diforecast? Perhatikan kembali dalam kasus ini periode apa yang digunakan!
n_1<-100

#Tuliskan code untuk membagi data menjadi training & testing di bawah sini (simpan keduanya ke dalam variabel train_price dan test_price)
train_price<-head(Cl(price_bbri),length(Cl(price_bbri))-n_1)
test_price<-tail(Cl(price_bbri),n_1)
```


**Forecast menggunakan Naive Method**

```{r}
#Tuliskan code untuk melakukan forecast n_1 periode menggunakan Naive Method di sini (simpan ke dalam variabel fc_na_1)
fc_na_1<-naive(train_price,h=n_1)

#Membuat plot hasil forecast (data test_price harus diubah terlebih dahulu menjadi format ts karena autolayer tidak dapat digunakan untuk data dengan format xts)
autoplot(fc_na_1) +
  autolayer(ts(test_price,start=length(train_price)), series = "Test Data")
```

Cek residual & akurasi dari hasil forecast tersebut

```{r}
#Tuliskan code untuk cek residual di sini
checkresiduals(fc_na_1)
```

Apakah asumsi residual dari model tersebut terpenuhi?

```{r}
#Tuliskan code untuk cek akurasi di sini
accuracy(fc_na_1,test_price)
```


**Forecast menggunakan ARIMA**

Cek kestasioneran data

```{r}
plot(train_price)
```

Apakah data stasioner? Jika tidak, coba cek apakah data menjadi stasioner jika di-differencing?

```{r}
#Tuliskan code untuk membuat plot dari hasil differencing data train_price
plot(diff(train_price))
```


Jika sudah dipastikan data dapat menjadi stasioner, barulah kita membuat model ARIMA 

```{r}
#Tuliskan code untuk membuat model ARIMA di sini (simpan ke dalam variabel model_ar_1)
model_ar_1<-auto.arima(train_price,seasonal=FALSE)
model_ar_1
```

```{r}
#Forecast
fc_ar_1<-forecast(model_ar_1,h=n_1)

#Tuliskan code untuk membuat plot dari forecast ARIMA tersebut menggunakan function autoplot + autolayer di sini. 
#Ingat bahwa autolayer tidak mensupport data dengan format xts
autoplot(fc_ar_1)+
  autolayer(ts(test_price,start=length(train_price)),series="Test Data")
```

Selanjutnya cek residual dan keakurasian model

```{r}
#Tuliskan code untuk mengecek residual di sini
checkresiduals(model_ar_1)
```

Apakah asumsi residual dari model tersebut terpenuhi?

```{r}
#Tuliskan code untuk mengecek keakurasian di sini
accuracy(fc_ar_1,test_price)
```

```{r}
#Tuliskan kembali code untuk mengecek keakurasian hasil forecast menggunakan naive method di sini
accuracy(fc_na_1,test_price)
```

Untuk forecast harga BBRI, menurut Anda metode mana yang lebih baik?


## References

Supertype & Algoritma Learning Materials 

Data Monthly Sale : https://www.kaggle.com/podsyp/time-series-starter-dataset (dimodifikasi sedikit untuk tujuan pembelajaran hari ini)

https://www.aptech.com/blog/introduction-to-the-fundamentals-of-time-series-data-and-analysis/

https://www.econometrics-with-r.org/14-ittsraf.html



